臺灣高等法院刑事判決　　　　　　　　94年度上訴字第2366號
　　上　訴　人
　　即　被　告　甲○○
　　上　訴　人
　　即　被　告　乙○○
　　共 同選 任
　　辯　護　人　陸正義律師
　　　　　　　　劉邦川律師
　　　　　　　　涂承嗣律師
上列上訴人因侵占等案件，不服臺灣板橋地方法院93年度訴字第
1033號，中華民國94年5月31日第一審判決（起訴案號： 臺灣板
橋地方法院檢察署92年度偵續字第138號），提起上訴， 本院判
決如下：
    主  文
上訴駁回。
甲○○緩刑貳年。
    事  實
一、乙○○、李奇霖（業經原審判刑確定）與丙○○（未據起訴
    ）於民國83年3月21日合資設立鐸達企業有限公司（下稱鐸
    達公司），由李奇霖擔任董事、乙○○負責資金調度業務，
    並與丙○○負責財務、報稅事宜，丙○○另負責海外採購、
    物品管理事務。 嗣於87年5月18日李奇霖因故將出資轉讓予
    甲○○， 並於87年5月28日辦妥變更登記鐸達公司董事為甲○○。李奇霖、甲○○在鐸達公司擔任董事期間，均為鐸達
    公司之商業負責人、乙○○負責公司資金調度財務事宜，為
    從事業務之人。鐸達公司為經營事業，在玉山商業銀行新莊
    分行分別開設0000000000000號帳戶（下稱甲帳戶）、00000
    00000000號帳戶（下稱乙帳戶）、0000000000000號帳戶（
    下稱丙帳戶）及在華南商業銀行新莊分行分別開設00000000
    0000 0號帳戶（下稱丁帳戶）、在彰化商業銀行新莊分行開
    設分別00-00000-0號帳戶（下稱戊帳戶）、00-00000-0號帳
    戶（下稱己帳戶）等帳戶；乙○○亦於玉山商業銀行新莊分
    行分別開設0000000000000號帳戶（下稱Ａ帳戶）、0000000
    0 00000號帳戶（下稱Ｂ帳戶）、 在華南商業銀行新莊分行
    分別開設000000000000號帳戶（下稱Ｃ帳戶）、0000000000
    00號帳戶（下稱D帳戶）等帳戶。
二、乙○○因負責鐸達公司資金週轉業務，掌管鐸達公司上開甲
    帳戶之公司大小印章，竟基於意圖為自己不法所有之概括犯
    意，自83年5月20日起至87年6月30日止，利用處理鐸達公司
    資金週轉之機會，連續多次將鐸達公司之甲帳戶內資金或以
    轉帳或以現金提領轉存方式，將如附表一所示金額轉入自己
    開設之A、B、C帳戶內，總計金額共為新台幣（下同）6,539
    ,000 元（起訴書誤繕為8,111,699元，應更正），而侵占其
    業務上所持有鐸達公司之資金。
三、李奇霖、甲○○先後為鐸達公司商業負責人，對鐸達公司申
    報資產負債表有核對正確之義務，李奇霖預見乙○○持有鐸
    達公司甲帳戶大小印章，丙○○負責與會計師聯絡等報稅事
    宜，其等對於申報資產負債表有可能因迴護自己利益而故意
    遺漏會計事項，不為記錄或虛列「股東往來」、「暫收款」
    之不正當方法，致財務報表發生不實結果，以達財務報表平
    衡目的，竟不違背李奇霖本意。乙○○因藉處理鐸達公司資
    金週轉之便而侵占如上開二之資金，遂基於概括犯意，分別
    與李奇霖與丙○○基於共同犯意聯絡就86年度資產負債表，
    乙○○與甲○○基於共同犯意聯絡，就87年度資產負債表，
    因86年、87年陸續向玉山商業銀行新莊分行借款如附表二所
    示金額（86年為25,450,000元，87年為14,960,000元，扣除
    還款，應分別申報12,800,000元、9,660,000 元），對此種
    影響鐸達公司負債發生增加之會計事項，利用不知情之記帳
    人員胡秀芳，在台北市胡秀芳事務所內，故意遺漏不為記錄
    屬於財務報表之86年、87年資產負債表內之銀行借款部分數
    額，僅分別記載銀行借款為11,26 0,000 元、9,460,000 元
    ，並分別於87年5 月15日、88年5 月15日，持86年、87年資
    產負債表向財政部台灣省北區國稅局新莊稽徵所申報，致使
    財務報表發生不實之結果（起訴書誤繕故意不列83年、84年
    銀行借款，實際未借款，85年銀行借款，扣除還款，並無遺
    漏申報，均應更正）。
四、李奇霖、乙○○與丙○○三人共同基於概括犯意聯絡，明知
    自84年起至86年止，甲○○、乙○○基於共同犯意聯絡，明
    知87年，鐸達公司在玉山銀行新莊分行、華南銀行新莊分行
    、彰化銀行南新莊分行等帳戶內均有如附表三所示之存款（
    83年漏列存款行為，不構成犯罪，如下述理由三，應更正）
    ，對於此種影響鐸達公司資產數額之會計事項，竟利用不知
    情胡秀芳會計人員，均在台北市胡秀芳會計師事務所內，故
    意遺漏部分存款金額，不為記錄，僅在屬於財務報表之84年
    度起至87年度止之資產負債表內記載銀行存款分別為46,394
    元、100,624元、10 9,237元、116,412元，致使財務報表發
    生不實結果；其等並明知填載資產負債表應依照一般公認之
    會計原則來記載，故在資產負債表上之「其他流動資產負債
    」科目下之「暫收款」、「股東往來」、「其他」等會計事
    項均有其規定之定義，不可因規避國稅局查帳或為平衡資產
    負債表而虛列「股東往來」或「暫收款」科目，詎李奇霖、
    乙○○與丙○○竟共同基於概括犯意聯絡，甲○○、乙○○
    基於共同犯意聯絡（前三人申報84年至86年之資產負債表，
    後二人申報87年資產負債表），在無任何內部憑證下，利用
    不知情胡秀芳會計人員，均在台北市胡秀芳會計師事務所內
    ，對於資產負債表內有關「其他流動資產負債」之會計事項
    ，利用虛列如附表四所示科目之不正當方法，虛列「其他流
    動資產負債」科目，並分別於85年5月15日、86年5月15日、
    87年5月15日、88年5月15日，持84年度至87年度資產負債表
    向財政部台灣省北區國稅局新莊稽徵所申報，致使財務報表
    發生不實之結果（83年資產負債表僅列「其他流動負債」中
    「其他」項400,00 0元，並無虛列「股東往來」，起訴書誤
    繕，應更正）。
五、案經丙○○訴請及台北縣政府警察局新莊分局移送臺灣板橋
    地方法院檢察署檢察官偵查起訴。
    理  由
一、訊據被告李奇霖、乙○○均矢口否認有上開犯行，被告李奇
    霖辯稱：伊僅負責公司銷售業務，所有帳目都是施先生處理
    ，且伊87年5月18日即將出資轉讓予被告甲○○， 故不知鐸
    達公司報稅情形；被告乙○○辯稱：伊僅係出資，並未參與
    鐸達公司之營運，不知公司報稅情形；被告甲○○辯稱：伊
    87年5月18日始受讓被告李奇霖出資， 之前鐸達公司財務均
    由丙○○負責，丙○○交接鐸達公司帳冊不清楚，故不知報
    稅情形；被告乙○○、甲○○共同選任辯護人為其等辯護意
    旨略以：（1）鐸達公司自85年起至88年止， 總計向玉山銀
    行新莊分行貸款高達70,053,000元（尚不包括利息部分），
    並均已清償完畢，縱或鐸達公司帳戶存款同日同額轉入被告
    乙○○私人帳戶內，惟總計不過8,111,699元， 遠低於被告
    乙○○、甲○○父子以其等個人自有資金為鐸達公司清償對
    玉山銀行新莊分行之貸款數額，故被告乙○○主觀上顯然無
    為自己不法所有之犯意。（2）被告甲○○於87年5月間始受
    讓被告李奇霖之股份，在此之前既非公司負責人，亦未涉入
    鐸達公司業務經營；被告乙○○非鐸達公司經辦會計人員，
    此由證人胡秀芳、黃月絹之證稱得知；況鐸達公司於83年、
    84年間確實未向玉山銀行貸款，於85年至87年間雖曾向玉山
    銀行貸款，惟亦有清償貸款，所剩貸款餘額核與鐸達公司85
    年至87年度資產負債表所列各該年度銀行借款相當，自無故
    意不列或漏列銀行借款之會計科目。（3） 鐸達公司85年貸
    款10,920,000元，已清償5, 460,000元、86年貸款25,450,0
    00元，已清償18,110,000元、87年貸款14,960,000 元， 已
    清償18,100,000元、88年貸款19,200,000元，已清償15,110
    ,000元，故85年、86年、87年、88年資產負債表上銀行借款
    應分別為5,460,000元、12,8 00,000元、9,660,000元、13,
    750,000元， 此與鐸達公司85年至88年申報資產負債表銀行
    借款金額分別為5,460,00 0元、11,260,000元、 9,460,000
    元、13,750,000元或相當，或完全相同，此足以證明被告等
    三人並無故意不列或漏列銀行借款之會計科目。（4） 依照
    公司資產總額與負債及淨值總額平衡之會計原則（即公司資
    產總額═現金、銀行存款、存貨等流動資產＋固定資產＋其
    他資產═公司負債及淨值總額═銀行借款、應付帳款、股東
    往來等流動負債＋其他負債＋資（股）本＋公積及盈餘），
    銀行借款與股東往來均屬公司負債，在公司資產總額始終固
    定不變下，苟增加股東往來負債數，則公司負債總額隨之增
    加，但公司資產總額並未隨之增加，如此焉能取得會計帳上
    平衡？故公訴意旨認被告等三人故意不列或漏列銀行借款之
    會計科目，增列股東往來負債之會計科目，已悖離會計原則
    。（5） 依存戶交易明細表累計鐸達公司年度存款總額固與
    鐸達公司申報資產負債表上之銀行存款僅有些微出入，顯見
    張世宗會計師出具報告與事實有出入，況將鐸達公司各該年
    度銀行借款總額與股本加總後，仍遠低於該年度公司資產總
    額，亦即縱將鐸達公司各該年度銀行借款與股本全數用來購
    買原、物料及存貨等公司資產，尚屬不足，猶須憑藉股東個
    人自有資金（即股東往來）方足以支應，是鐸達公司於玉山
    銀行等帳戶內之存款顯非鐸達公司之實質存款或股本，而是
    股東個人自有資金（即股東往來），固在該存款尚未為公司
    所用之前，在會計帳務之表現上，不列入鐸達公司各該年度
    之銀行存款會計科目，同時亦不將之列為股東往來債債數之
    會計科目。（6） 被告乙○○就其Ａ帳戶匯予鐸達公司甲帳
    戶、丙帳戶及為鐸達公司支付貨款予報關行 (即郭家連) 之
    金額計820萬3291元，就其Ｂ帳戶匯入鐸達公司甲帳戶、 丙
    帳戶之金額計205萬5582元， 亦即由Ａ、Ｂ帳戶匯予鐸達公
    司之金額至少1025萬8873元，足見乙○○匯予鐸達公司之金
    額遠超過公司轉入其私人帳戶之金額，今僅因誤將公司帳戶
    與私人帳戶淆，乙○○確無侵占及不法所有之意圖等語。
二、經查：
（一）被告甲○○自87年5月18日始受讓被告李奇霖之股份， 故
      起訴書雖認被告甲○○、李奇霖、乙○○就鐸達公司83年
      起至87年止申報資產負債表應負商業會計法 第71條第1款
      之責任，惟業據原審蒞庭檢察官更正為被告李奇霖、甲○○僅就其等擔任鐸達公司負責人期間之申報行為負責，並
      追加起訴法條為商業會計法第71條第4、5款，合先敘明。
（二）上開事實，業據證人黃月絹、胡秀芳、張世宗於偵查、原
      審審判時證述無訛，並有張世宗會計師查核報告書（92年
      度偵續字第138號卷第41頁）、 鐸達公司83年度至87年度
      資產負債表影本（91年度他字第2009號卷173之4、5、6、
      未編頁、174頁）、鐸達公司變更登記登記事項卡影本（
      91年度他字第2009號卷第46至49 頁）、協議書、87年5月
      18日簽發以華南商業銀行為付款人， 票面金額693,292元
      之支票影本（91年度他字第2009號卷第118至121頁）、丙○○指示製作帳冊（91年度他字第2009號卷第109至117頁
      ）、甲○○出立公告（91年度他字第2009號卷第147、148
      頁）、彰化銀行南新莊分行93年10月26日彰南莊字第2155
      號函附鐸達公司資金往來資料（原審卷 (一)第59頁） 、
      華南商業銀行新莊分行93年11月12日（93）華莊存字第28
      8號、第289號函附鐸達公司、乙○○存款往來明細表（原
      審卷 (一)第66、69頁）、 玉山商業銀行新莊分行93年11
      月30日玉新莊字第04110206號函、第04110207號函附鐸達
      公司貸款明細表（原審卷 (一)第88頁）、 乙○○存戶交
      易明細表（原審卷 (一)第90頁）、 玉山商業銀行新莊分
      行93年11月30日玉新莊字第04113002號函附鐸達公司83年
      至87年交易明細表（原審卷 (一)第93頁）、 彰化銀行南
      新莊分行93年12月23日彰南莊字第2525號函附鐸達公司86
      年底、87年底存款總額（原審卷 (一)第142頁）、玉山商
      業銀行新莊分行94年1月14日玉新莊字第05011402號 函附
      鐸達公司83至87年度間之年底存款餘額（原審卷 (一) 第
      155頁）、張世宗會計師94年1月3日陳報狀（原審卷 ( 一
      )第168頁）、 玉山銀行新莊分行94年5月10日玉新莊字第
      05042902號函附鐸達公司各項交易明細表及傳票（原審卷
      (二)第93頁）等資料在卷為憑。
（三）依據證人鐸達公司會計黃月絹於原審到庭證稱：（問：李
      奇霖在公司擔任何職﹖）他是登記負責人，負責銷售業務
      工作、（問：公司內部何人跟胡秀芳接洽稅務的問題﹖）
      是丙○○跟胡秀芳接洽的。發票的整理有時是我整理後由
      乙○○交給胡秀芳、（問：銀行的存摺及領錢開支票何人
      管理﹖）乙○○、（問：開支票蓋印章也是乙○○在蓋的
      是否﹖）據我知道是乙○○、（問：平常存摺放在公司何
      人那裡﹖）一開始公司沒有開戶，用李奇霖的戶頭，存摺
      由他自己保管，之後鐸達公司有開戶後我不知道，之前我
      拿到支票就交給李奇霖處理、（問：你剛才說在開支票、
      調金錢是乙○○，你現在又說是李奇霖，是否一開始是李
      奇霖負責，後來變成乙○○﹖）我支票拿給李奇霖，李奇
      霖應該是交給乙○○，因為跑銀行大部分是乙○○。有時
      李奇霖不在，乙○○正好有來公司，我就交給乙○○、（
      問：實際上每年報稅的時候，你們要填單出去何人辦理的
      ﹖）我不清楚，我沒有經手、（問：你做過的憑證、傳票
      有誰要過目﹖）都要給丙○○過目、（審核標準為何﹖）
      只要是公司員工拿單據來報我就會付，沒有人告訴我要如
      何審核，丙○○也有負責總務，他有時會來跟我看等語。
      證人申報稅務之會計師胡秀芳到庭證稱：（問：鐸達公司
      內部何人與你們聯絡稅務問題﹖）送單是乙○○，因為進
      貨是進口的單據，所以小姐看不懂的時候就會跟丙○○聯
      絡，進貨的資料也是丙○○送過來的，乙○○送的是銷貨
      發票，還有一些開支的營業費用、（問：你受委託處理鐸
      達公司申報營業稅及營所稅部分的處理流程為何﹖）....
      他們公司乙○○及丙○○會拿單據給我，乙○○有說公司
      這些事情他都不懂，有問題就問丙○○，他們公司營業就
      是丙○○在處理。... 那些填寫好的資料，丙○○會過來
      看，每年四月處理營所稅時，事務所小姐會把公司存貨部
      分資料傳真給他們公司，大部分是丙○○在管理存貨部分
      。營業稅部分因為他們心裡大概都知道，我們都是電話通
      知他們公司，乙○○就會把金錢送過來、（問：這是誰告
      訴你的﹖）乙○○告訴我向銀行借款多少錢、（問：你為
      何他們有銀行利息，你不去追他們的銀行存款﹖）我有問
      銀行，銀行不告訴我，我問公司，乙○○也不說。我們每
      一年度都有問客戶，但是很多客戶都說怎麼可以讓我們知
      道等語，以其等均僅受雇辦理會計業務或受託辦理申報稅
      務事項，其等與被告乙○○、李奇霖、甲○○均無何利害
      關係，所證自堪採認。從而，互核所證得知，鐸達公司內
      部資金調度、遞交報稅所憑銷貨發票憑證者為乙○○，內
      部進口存貨管理及黃月絹製作憑證、傳票之過目者為丙○○。再被告乙○○庭提被證一便簽確實係丙○○所製作，
      業據證人黃月絹證述在卷，雖便簽係因應被告李奇霖退股
      所製作，然若非丙○○平日即管理公司財務，何以須被告
      李奇霖退股時，由丙○○指示黃月絹依照便簽內容整理鐸
      達公司財務狀況以求核算退股所涉資金事宜，是以丙○○
      確實有參與鐸達公司財務業務無誤。
（四）同案被告李奇霖亦自承：（問：公司經營過程，一開始就
      是用你的帳戶往來﹖）是的、（問：何時有鐸達公司自己
      的帳戶﹖）我自己的戶頭在彰化銀行，設立完成後轉到玉
      山銀行，也是我的名義，公司的帳戶成立沒有多久就開戶
      了，真正往來是在玉山銀行新莊分行的鐸達公司帳戶、（
      問：玉山銀行開戶後，到公司有自己名義的帳戶，這中間
      用你的名義，銀行的章何人保管﹖）被告乙○○在保管，
      因為資金是由他負擔的、（問：在鐸達公司名義管理公司
      資金時，公司的大小章何人管理的﹖）被告乙○○、（問
      ：你何時把公司大小章拿回來﹖）到我離職時，我們有到
      律師事務所寫協議書， 正式的協議書是87年5月18日書寫
      的，律師有說那些印章要在一星期內歸還，但是有很多事
      情要處理，所以印章一直沒有歸還，到現在也還沒有歸還
      、（問：你去開鐸達公司銀行帳戶的印章誰保管的﹖）是
      由會計師提供的印章，乙○○保管的、（問：該印章與股
      東登記事項卡上面的印章是否同一﹖）應該是一樣的、（
      問：你在協議書上面所蓋的印章是否你的印章﹖）是我的
      印章，那個印章因為不重要，已經滅失了，好像是股東名
      冊上的印章，是他們帶去的，當時只有我跟丙○○、乙○○三人到場，其他是用股東名冊上的印章蓋的等語，此核
      與證人黃月絹所證公司設立所使用李奇霖戶頭情形相同，
      且被告乙○○自承鐸達公司在玉山銀行開設之甲帳戶的存
      摺、印章由其保管等語，再徵諸鐸達公司變更登記事項卡
      上鐸達公司及李奇霖之印章，與甲帳戶鐸達公司、李奇霖
      之印章、協議書上被告李奇霖之印章，以肉眼觀察，字體
      、大小幾乎相同，是被告李奇霖所證應堪採信。從而，被
      告李奇霖到庭所承稱：鐸達公司由伊、被告乙○○、丙○○三人決定公司事項值堪採信。
（五）依上開（三）、（四）所述，鐸達公司公司業務運轉在87
      年5月18日之前，由被告李奇霖負責公司推銷業務、 被告
      乙○○負責遞交銷貨發票報稅憑證予胡秀芳會計師及資金
      調度、丙○○負責內部管理、財務業務，涉及鐸達公司事
      情決定由被告李奇霖、乙○○、丙○○三人負責，且會計
      黃月絹未參與報稅事項，會計師胡秀芳僅依被告乙○○、
      丙○○提供憑證報稅等情，應堪認定，且被告李奇霖明知
      甲帳戶印章交由被告乙○○保管，即係被告李奇霖同意關
      鐸達公司運作相關之事項，由被告乙○○處理，其預見對
      於申報資產負債表被告乙○○、丙○○有可能因迴護自己
      利益而故意遺漏會計事項，不為記錄或虛列「股東往來」
      、「暫收款」之不正當方法，以求財務報表平衡，如發生
      故意遺漏或虛列「股東往來」事情，亦不違背其本意，並
      參酌鐸達公司84年度起至86年度止之資產負債表上製表人
      欄蓋有與甲帳戶外觀上大小、字體形式相仿之被告李奇霖
      印章，足見該等資產負債表應由被告乙○○送單據給胡秀
      芳會計師製作，由丙○○聯絡報稅相關事宜，胡秀芳會計
      師經鐸達公司閱覽過報稅資料後即加以申報無誤，則鐸達
      公司84年起至86年之資產負債表申報責任應由被告李奇霖
      、乙○○及丙○○三人共同負責。
（六）被告乙○○於偵查中供稱：88年到90年的帳是甲○○一人
      所作等語（92年度偵續字第138號卷第22頁）、 於原審證
      稱：（問：銀行得帳戶都還在你那裡﹖）是的，我只是出
      錢而已...、（問：88年4月丙○○先生走後，隔年你還是
      有報稅﹖）我還是時間到，把資料拿去給胡小姐而已，公
      司是我兒子在做、（問：你說支票往來的印章何時開始保
      管﹖）83年開戶時起就開始保管等語，被告甲○○於偵查
      中亦供稱：88年至90年的帳是我做的，當時只有我一人，
      88年以前是丙○○一人作的，88年4 月後是我作的、（問
      ：如果要記載銀行借款、股東往來等資料要有內部憑證，
      88年4月離開後，你自己沒有留下憑證﹖） 我完全不知道
      公司在銀行有借款...、（問：88年4月之後，你沒有提供
      銀行借款存款，股東往來的內部憑證﹖）是的等語（92年
      度偵續字第138號卷第22頁），參酌被告李奇霖於87年5月
      18日退股而與被告乙○○、丙○○簽訂協議書，丙○○因
      與被告甲○○互毆，而於88年4月間離開鐸達公司， 此有
      協議書、鐸達公司公告、原審88年度易字第2143號刑事判
      決、88年度易字第3301號刑事判決（91他字第2009號卷第
      209至212頁）等影本在卷為憑， 是鐸達公司自88年4月起
      由被告甲○○、乙○○二人管理無誤。以鐸達公司於87年
      10月28日、同年12月24日、同年12月31日尚分別向玉山銀
      行新莊分行借款1,500,000元、9,260,00 0元、200,000元
      ，此亦有鐸達公司貸款明細表附卷可考，被告甲○○既供
      稱完全不知貸款情形（實際上應係不介入，蓋向銀行借款
      須擔保，應有至銀行對保情形），則顯然係被告乙○○一
      手處理資金借貸事宜，則鐸達公司87年度資產負債表於88
      年5月15日申報時，除由被告甲○○一人作帳外， 亦應有
      被告乙○○參與告知會計師胡秀芳向銀行借貸之金額，則
      87年度資產負債表之申報，自應由被告甲○○、乙○○負
      責。
（七）依鐸達公司甲帳戶與被告乙○○Ａ、Ｂ、Ｃ帳戶之存戶往
      來明細表，互相勾稽可知，鐸達公司甲帳戶於如附表一所
      示時間，將如附表一所示金額，直接轉帳至被告乙○○Ａ
      、Ｂ帳戶內，或提領現金，並於被告乙○○Ａ、Ｃ帳戶內
      於同日出現金額完全相符之金錢入帳，以被告乙○○自承
      鐸達公司甲帳戶印章83年自開戶以來即由其保管，在無任
      何憑證證明被告乙○○借款給鐸達公司之確實金額情況下
      ，顯然被告乙○○藉保管存摺、印章、調度公司資金之便
      ，而將如附表一所示金額侵占入己（應扣除張世宗會計師
      提出檢查報告中83年7 月18日917,699 元、83年9 月10日
      110,000 元、83年12月2 日410,000 元、83年12月9 日25
      0,000 元、84年2 月21日300,000 元、84年6 月20日200,
      000 元、86年11月17日70,000元、87年2 月3 日20,000元
      ，蓋甲帳戶與Ａ、Ｂ、Ｃ帳戶金額不符，在無其他證據證
      明資金流入方向前，尚難謂有侵占行為）。雖依鐸達公司
      貸款明細表可知，鐸達公司於83年、84年並無向玉山銀行
      新莊分行貸款（起訴書誤繕為83年、84年故意不列銀行借
      款，應更正），於85年起至87年止貸款金額如附表二所示
      之金額，而依被告乙○○所提玉山銀行質押品登記簿，鐸
      達公司貸款或由被告乙○○之子吳振群、吳振豪或之妻吳
      徐慧珠提供質押品，然究非被告乙○○所提供，且鐸達公
      司貸款金額事後已清償，此由卷附鐸達公司貸款明細表可
      知，然經原審調閱清償明細之傳票及貸款明細表得知，或
      有換單清償（87年12月24日、89年12月30日），或有86年
      4月2日放款1,000,000元， 86年4月14日還本1,000,000元
      、86年4月25日再放款650,000元，86年6月25日、86年7月
      15日再分別還款500,000元、150,000元，亦即有持續借款
      、還款之動作，則鐸達公司所欠貸款究以何人資金清償，
      尚有疑義，況且，被告乙○○片面將鐸達公司所有資金，
      轉匯入自己的戶頭，或以現金提出再入自己戶頭等情，其
      於匯入自己的戶頭時，其犯罪既已成立，自難以被告乙○○匯入鐸達公司的金額大於轉出之金額，或鐸達公司事後
      已清償所有貸款而謂被告乙○○無侵占故意。況鐸達公司
      之貸款事後由連帶保證人吳振群、吳振豪、吳徐美珠及被
      告甲○○等人所提供設質於玉山銀行新莊分行之定期存單
      解質償還，係事後於93年3月16日全數清償， 仍無解於被
      告乙○○侵占犯行之構成。
（八）依鐸達公司貸款明細表得知，鐸達公司於85年、86年、87
      年分別向玉山銀行新莊分行借款如附表二所示之金額，並
      分別於85年、86年、87年清償5,460,000 元、25,450,000
      元、18,100,000元，扣除上開清償金額，並累積每年度借
      款金額，鐸達公司於85年、86年、87年度於資產負債表上
      應申報銀行借款金額分別為5,460,000 元、12,800,000元
      、9,660,000 元，依卷附鐸達公司85年、86年、87年度資
      產負債表申報銀行借款金額為5,460,000 元、11,260,000
      元、9,460,000 元，除85年度金額完全一樣，起訴書誤繕
      為漏列銀行借款，應更正外，其餘86年、87年資產負債表
      申報銀行借款金額均與玉山銀行新莊分行提供之貸款明細
      表不符，以被告乙○○拒絕提供正確向玉山銀行新莊分行
      貸款資料予會計師胡秀芳，自有故意不列之意圖，尚難因
      申報不符之金額非鉅，即率爾認定無故意不列之意圖；又
      被告李奇霖、丙○○就86年度資產負債表，被告甲○○就
      87 年 度資產負債表，既均知悉被告乙○○負責資金調度
      ，並向銀行借款，被告甲○○及共同被告李奇霖不違背其
      本意而放任被告乙○○提供報稅憑證，或丙○○掌理財務
      並過目報稅資料，其等均與被告乙○○有犯意聯絡及行為
      分擔。
（九）依華南商業銀行新莊分行93年11月12日（93）華莊存字第
      288 號函附丁帳戶87年9 月27日開戶之存款來往明細表、
      彰化銀行南新莊分行93年12月23日彰南莊字第2525號函附
      戊帳戶、己帳戶86年底、87年底存款總額、玉山銀行新莊
      分行94年1 月14日玉新莊字第05011402號函附甲、乙、丙
      帳戶自83年度起至87年度止，各該年底存款餘額可知，鐸
      達公司自84年起至87年止，實際銀行存款數額應如附表三
      所示之金額，詎被告乙○○拒絕提供正確銀行存款資料予
      會計師胡秀芳，顯然有故意遺漏影響鐸達公司資產數額之
      會計事項之情。縱或被告乙○○認其有借款予鐸達公司，
      然在無任何憑證證明借款金額多寡下，且鐸達公司與被告
      乙○○在法律上人格不同，自難認在鐸達公司名義下之存
      款餘額，屬於被告乙○○所有，故難因此而謂可在鐸達公
      司資產負債表上不列入存款會計科目，亦不列入股東往來
      負債科目。又共同被告李奇霖、丙○○就 84 年度至 86
      年度資產負債表，被告甲○○就 87 年度資產負債表，既
      均知悉被告乙○○負責資金調度，並向銀行借款，被告甲○○及共同被告李奇霖不違背其本意而放任被告乙○○提
      供報稅憑證，或丙○○掌理財務並過目報稅資料，其等均
      與被告乙○○有犯意聯絡及行為分擔。
（十）證人張世宗會計師到庭證稱：記帳應該要依照一般公認的
      會計原則來記載，所以，每一個科目記載有其規定的定義
      ，不可以含糊適用，所以，「同業往來」、「銷項稅額」
      跟「股東往來」的會計科目是不一樣，一般公司負責人對
      於此科目大部分都懂等語，再依一般公認會計原則，所謂
      「暫收款」指凡短期各項暫收款皆屬之、所謂「股東往來
      」指凡向本公司之股東所為之資金往來皆屬之、所謂「其
      他負債」指凡不屬於上列各項負債之其他負債皆屬之，足
      證一般會計原則，「其他流動負債」科目項下之「暫收款
      」、「股東往來」、「同業往來」、「銷項稅額」、「其
      他」均有不同意義，如不符合「其他流動負債」科目項下
      之「暫收款」、「股東往來」、「同業往來」、「銷項稅
      額」，申報資產負債表即可將其他流動負債填載在「其他
      」科目項下，自不得混淆記載。又依證人胡秀芳證稱：因
      為他們沒有給我銀行存款的對帳單，我不知道他們銀行存
      款實際上有多少，我是根據他們給我的資料，有關銀行的
      科目來記帳。如果有公司股東告訴我，他把金錢存入銀行
      戶頭裡面，我就會記載在銀行的存款及股東往來的科目上
      來做平衡、（問：如果公司拿借款的錢去還給股東打掉股
      東往來，依照你們記帳業者的習慣是否需要什麼資料﹖）
      借款的時候就沒有憑據了，所以還的時候也沒有憑據。小
      公司都是這樣、（問：從頭到尾沒有借款的憑據，也就沒
      有提供給你﹖）是的，他們沒有金錢就找乙○○，是公司
      黃小姐告訴我，金錢都是乙○○提供的。乙○○也是這樣
      告訴我，說金錢都是他出的，他沒有書寫任何資料給我，
      我們就書寫股東往來等語，則縱或被告乙○○曾借款予鐸
      達公司，然在無任何借款憑證下，如何確定被告乙○○每
      年度借款予鐸達公司之金額﹖又如何據此填載鐸達公司之
      資產負債表有關「其他流動負債」中之「暫收款」、「股
      東往來」科目之金額﹖則在被告乙○○是否曾借款予鐸達
      公司尚值懷疑下，證人胡秀芳誤信被告乙○○曾借款予鐸
      達公司，未見任何內部憑證下，為求資產負債表之平衡，
      填載如附表四所示之資料在資產負債表內，被告乙○○不
      具體提供資料以供胡秀芳填載，自有利用其他不正當方法
      ，致使財務報表發生不實之結果。被告李奇霖、甲○○及
      丙○○既均知悉被告乙○○負責資金調度，或有借款予鐸
      達公司之情，被告李奇霖、甲○○不違背其本意而放任被
      告乙○○拒絕提供憑證以供填載「股東往來」資料，或丙○○掌理財務並過目證人胡秀芳填載之報稅資料後，仍無
      異議，其等均與被告乙○○有犯意聯絡及行為分擔。
（十一）綜上所述，被告甲○○、乙○○所辯，均不足採。本件
        事證明確，應依法論科。
二、法律之比較適用：按刑法於94年2月2日修正公布，95年7月1
    日施行，修正後第2條第1項規定，「行為後法律有變更者，
    適用行為時之法律。」，
  (一) 按被告行為後，刑法第56條連續犯之規定， 業於94年2月2
    日修正公布刪除，並於95年7月1日施行，則被告之犯行，因
    行為後新法業已刪除連續犯之規定，此刪除雖非犯罪構成要
    件之變更，但顯已影響行為人刑罰之法律效果，自屬法律有
    變更，經比較修正前後規定之結果，應認以修正前之法律較
    有利於被告，依修正後刑法第2條第1項之規定，自應適用較
    有利於行為人之法律即修正前之刑法第56條規定論以連續犯
    。
  (二)刑法第55條關於牽連犯之規定業經刪除，則被告所犯各罪，
    應予分論併罰。比較新、舊法結果，適用被告行為時之法律
    即修正前刑法第55條牽連犯之規定，較有利於被告乙○○。
  (三)被告甲○○行為後，刑法第41條業已修正， 並於90年1月10
    日經總統公布，於90年1月12日生效，舊法第41條「 犯最重
    本刑為三年以下有期徒刑以下刑之罪，而受六月以下有期徒
    刑或拘役之宣告，因身體、教育、職業或家庭之關係，執行
    顯有困難，得以一元以上三元以下折算一日，易科罰金」之
    規定，已經新法擴大得易科罰金之範圍，凡「所犯最重本刑
    為五年以下有期徒刑之罪」，符合上開與舊法相同之其他要
    件下，即得易科罰金，是適用新法即對被告原所犯最重本刑
    為有期徒刑五年以下之罪者，使其有易科罰金之適用，對被
    告而言，自較有利，依刑法第2條第1項前段之規定，即應適
    用裁判時之法律。
  (四)又刑法第41條第1項前段關於易科罰金之規定， 新法修正為
    「犯最重本刑為五年以下有期徒刑以下之刑之罪，而受六個
    月以下有期徒刑或拘役之宣告者，得以新臺幣一千元、二千
    元或三千元折算一日，易科罰金」，惟依被告行為時之刑罰
    法律，即修正前刑法第41條第1項前段：「 犯最重本刑為五
    年以下有期徒刑以下之刑之罪，而受六個月以下有期徒刑或
    拘役之宣告，因身體、教育、職業、家庭之關係或其他正當
    事由，執行顯有困難者，得以一元以上三元以下折算一日，
    易科罰金」，暨罰金罰鍰提高標準條例第2條：「 依刑法第
    四十一條易科罰金者，均就其原定數額提高為一百倍折算一
    日；法律所定罰金數額未依本條例提高倍數，或其處罰法條
    無罰金刑之規定者，亦同」等規定，易科罰金之折算標準最
    高為銀元3百元，最低為銀元1百元，換算為新臺幣後，最高
    為新臺幣9百元，最低為新臺幣3百元。比較修正前、後關於
    易科罰金折算標準之刑罰法律，適用行為時即修正前之法律
    ，對被告甲○○較為有利。
  (五)被告甲○○、乙○○行為後，商業會計法先後於57年1月8日
    、84年5月19日、87年10月29日、89年4月26日修正公布，除
    因被告甲○○等三人申報83年度資產負債表係 於84年5月15
    日，此行為自應適用57年1月8日修正之商業會計法，又83年
    度資產負債表上銀行存款數額與實際銀行存款數額有如附表
    三所示數額之差異，然審諸57年1月8日修正公布之商業會計
    法第66條，並未針對此行為有處罰之明文，該行為自屬不罰
    之行為外（起訴書誤載此部分行為構成犯罪，應更正），商
    業會計法第71條自84年5月19日公布修正後 即未再予修正公
    布，自無比較新舊法之問題。
三、按凡商業之資產、負債或業主權益發生增減變化之事項，稱
    為會計事項；又商業會計憑證包括原始憑證與記帳憑證，而
    原始憑證包括外來憑證、對外憑證、內部憑證，記帳憑證包
    括收入傳票、支出傳票、轉帳傳票，此分別為商業會計法第
    15條、第16條、第17條所明定；而財務報表分為資產負債表
    、損益表、現金流量表、業主權益變動表或累積盈虧變動表
    或盈虧撥補表、其他財務報表等， 此亦為同法第28條第1項
    定有明文。核被告乙○○負責鐸達公司資金調度與提供報稅
    資料，為從事業務之人，其侵占如附表一所示之金額所為，
    係犯刑法第336條第2項之業務侵占罪。被告乙○○、甲○○
    故意遺漏86年、87年銀行借款，84年至87年銀行存款，虛增
    84年至87年暫收款、股東往來等會計科目，而填載於資產負
    債表上所為，係犯商業會計法第71條第4、5款之罪，公訴人
    認係犯同法第71條第1款之罪，因如上述， 資產負債表非屬
    會計憑證，而屬財務報表，起訴法條尚有誤會，然經原審蒞
    庭檢察官當庭增加論罪法條包括同法第71條第4、5款之罪，
    自無庸變更起訴法條。被告乙○○與共同被告李奇霖與丙○○間及被告乙○○與被告甲○○間，就上開違反商業會計法
    第71條第4、5款之罪間，有犯意聯絡及行為分擔，為共同正
    犯。被告李奇霖自83年起至87年5月27日止、 被告甲○○自
    87年5月28日起擔任鐸達公司之董事， 為鐸達公司之負責人
    ，雖被告乙○○、丙○○非鐸達公司負責人，然因與被告李
    奇霖、甲○○共同實施犯罪，雖無特定關係，仍以共犯論。
    被告李奇霖、甲○○及乙○○利用不知情之會計師胡秀芳違
    反商業會計法第71條第4、5款之行為，為間接正犯。被告乙○○故意漏列84年至87年銀行存款、故意漏列86年、87年銀
    行借款、虛增84年至87年「暫收款」及「股東往來」科目，
    顯然係基於概括犯意為之，為連續犯，應以一罪論處，並加
    重其刑。被告乙○○連續故意漏列銀行存款、連續故意漏列
    銀行借款連續虛增「暫收款」、「股東往來」、被告甲○○
    就87年故意漏列銀行借款、銀行存款及虛增「股東往來」，
    均係一行為觸犯數罪名，為想像競合犯，應從情節較重之其
    他利用不正當方法，致使財務報表發生不實之結果罪論處（
    蓋虛增「暫收款」、「股東往來」金額遠大於故意漏列銀行
    借款、存款之金額）。被告乙○○所犯上開業務侵占罪及其
    他利用不正當方法，致使財務報表發生不實之結果罪間，有
    方法、目的關係，為牽連犯，業據蒞庭檢察官補充論罪敘述
    ，應從一重之業務侵占罪論處。
四、按依修正後刑法第2條第1項規定，係以適用行為時法為原則
    ，因此原判決雖未及比較適用，然上訴本院後，經比較新舊
    法，行為後之法律並非較有利於行為人，仍應適用行為時舊
    法，則原判決適用行為時法即無不當，自不構成撤銷之事由
    。原審因認被告罪證明確，引用商業會計法第71條第4款 、
    第5款，刑法第2條第1項前段、修正前刑法第28條、 第56條
    、第31條第1項、第336條第2項條、第55條、 修正後第41條
    第1項前段，罰金罰鍰提高標準條例第2條之規定。並審酌乙○○為始作俑者，出資經營鐸達公司，竟不知健全鐸達公司
    財務，而以鐸達公司之公庫通私庫，被告甲○○已知鐸達公
    司帳務不清，不思改進仍任由被告乙○○恣意以鐸達公司名
    義借款，並與之共同申報資產負債表及其等所為動機、目的
    、手段、所生危害尚非鉅大、犯後仍不知悔悟等一切情狀，
    分別量甲○○有期徒刑3月，被告乙○○有期徒刑8月，並就
    被告甲○○諭知易科罰金之折算標準。核其認事用法並無不
    合，量刑亦稱妥適，上訴人即被告上訴意旨仍執前詞否認犯
    罪，指摘原判決不當，請求撤銷改判無理由，尚無理由，上
    訴應予駁回。末查，被告甲○○前未曾受有期徒刑以上刑之
    宣告，有本院被告全國刑案紀錄表一份在卷可按，其出面擔
    任鐸達公司負責人，實應其父乙○○要求所為，犯罪情節尚
    非屬重大，經此偵審教訓，應知所警惕，無再犯之虞，本院
    認其所宣告之刑，以暫不執行為當，爰併宣告緩刑2年，以
    勵自新。
據上論斷，應依刑事訴訟法第368條，刑法第74條第1款，判決如
主文。
本案經檢察官周志榮到庭執行職務。
中　　華　　民　　國　　 96 　　年　　 1 　月　 11    日
　　　　　　　　　刑事第４庭審判長法　官   蔡秀雄
　　　　　　　　　　　　　　　    法　官   楊貴志
　　　　　 　 　　　　　　　　　　法　官   周煙平
以上正本證明與原本無異。
如不服本判決，應於收受送達後十日內向本院提出上訴書狀，其
未敘述上訴之理由者並得於提起上訴後十日內向本院補提理由書
（均須按他造當事人之人數附繕本）。
                                  書記官   蕭麗珍
中　　華　　民　　國　　96　　年　　1 　　月　　16　　日
附錄：本案論罪科刑法條全文
商業會計法第71條第4款、第5款
商業負責人、主辦及經辦會計人員或依法受託代他人處理會計事
務之人員有下列情事之一者，處5年以下有期徒刑、拘役或科或
併科新臺幣60萬元以下罰金：
一、以明知為不實之事項，而填製會計憑證或記入帳冊。
二、故意使應保存之會計憑證、會計帳簿報表滅失毀損。
三、偽造或變造會計憑證、會計帳簿報表內容或毀損其頁數。
四、故意遺漏會計事項不為記錄，致使財務報表發生不實之結果
    。
五、其他利用不正當方法，致使會計事項或財務報表發生不實之
    結果。
刑法第336條第2項
對於公務上或因公益所持有之物，犯前條第1項之罪者，處1 年
以上7年以下有期徒刑，得併科5千元以下罰金。
對於業務上所持有之物，犯前條第1項之罪者，處6月以上5年以
下有期徒刑，得併科 3 千元以下罰金。
前二項之未遂犯罰之。
附表一
編號  時間      金額      轉入帳戶名稱    轉入方式
1    83.5.20   200,000    B帳戶           轉帳
2    83.5.30   230,000    A帳戶           同上
3    83.6.7    360,000    同上            同上
4    83.7.18   100,000    同上            同上
5    83.8.23   170,000    同上            同上
6    83.10.22  1,020,000  同上            同上
7    83.10.24  800,000    同上            同上
8    83.11.9   590,000    同上            同上
9    83.11.21  180,000    同上            同上
10   84.1.6    200,000    同上            現金
11   84.5.1    65,000     同上            現金
12   84.10.12  100,000    C帳戶           同上
13   84.10.20  14,000     同上            現金
14   84.11.8   950,000    A帳戶           轉帳
15   85.5.16   25,000     B帳戶           同上
16   86.4.1    500,000    A帳戶           同上
17   86.4.3    500,000    同上            同上
18   86.10.27  15,000     C帳戶           現金
19   86.11.21  50,000     同上            同上
20   87.5.11   120,000    B帳戶           轉帳
21   87.6.30   350,000    同上            轉帳
附表二
      時間       借款金額      借款方式   備註
      85.6.8     2,000,000     存單質借
      85.6.29    1,900,000     存單質借
      85.10.8    1,560,000     存單質借
      85.10.22   1,560,000     放款
      85.10.22   3,900,000     放款
                                         85年總計
                                         10,920,000
      時間       還款金額                備註
      85.10.15   1,560,000
      85.10.15   1,900,000
      85.10.15   2,000,000               85年總計
                                         5,460,000
      時間       借款金額      借款方式  備註
      86.1.31    2,000,000     放款
      86.4.2     1,000,000     放款
      86.4.17    1,800,000     放款
      86.4.17    2,000,000     放款
      86.4.25    650,000       放款
      86.5.31    500,000       放款
      86.6.5     350,000       放款
      86.7.31    500,000       放款
      86.8.22    300,000       放款
      86.8.28    500,000       放款
      86.8.28    1,000,000     放款
      86.10.30   200,000       放款
      86.11.21   11,260,000    放款
      86.11.26   1,500,000     放款
      86.12.2    540,000       融資
      86.12.5    1,000,000     融資
                                         86年總計
                                         25,450,000
      時間       還款金額                備註
      86.4.14    1,000,000
      86.6.25    500,000
      86.7.15    150,000
      86.7.15    850,000
      86.8.1     350,000
      86.8.8     500,000
      86.9.13    800,000
      86.9.13    1,000,000
      86.11.5    200,000
      86.11.21   2,000,000
      86.11.21   1,800,000
      86.11.21   3,900,000
      86,11,21   1,560,000
      86.11.21   2,000,000
      86.12.19   1,500,000
                                         86年總計
                                         18,110,000
      時間       借款金額      借款方式  備註
      87.1.19    1,000,000     放款
      87.2.23    700,000       放款
      87.3.31    1,500,000     放款
      87.5.13    600,000       放款
      87.10.28   1,500,000     放款
      87.12.24   9,260,000     放款
      87.12.31   200,000       放款
                                         87年總計
                                         14,960,000
      時間       還款金額                備註
      87.1.26    1,000,000
      87.3.7     700,000
      87.3.31    540,000
      87.3.31    1,000,000
      87.4.7     500,000
      87.5.5     500,000
      87.5.11    500,000
      87.6.2     600,000
      87.6.19    2,000,000
      87.11.5    700,000
      87.11.13   800,000
      87.12.24   9,260,000
                                         87年總計
                                         18,100,000
附表三
年度  實際銀行存款       合計      申報數額  差異數額
83    甲帳戶  497,597    532,590   52,046    480,540
      丙帳戶  34,993
84    甲帳戶  237,671    248,791   46,394    202,397
      丙帳戶  11,120
85    甲帳戶  152,907    153,191   100,624   52,567
      丙帳戶  284
86    甲帳戶  735,663    2,038,582 109,237   1,929,345
      乙帳戶  日幣
              4,390,465
              即台幣（86年匯率0.2951）
              約1,295,626
      丙帳戶  1,490
      己帳戶  5,800
87    甲帳戶  168,135    343,564   116,412   227,152
      乙帳戶  日幣550,459
              即台幣（87年匯率0.2951）
              約162,440
      丙帳戶  1,039
      丁帳戶  5,126
      戊帳戶  1,024
      己帳戶  5,800
附表四
年度    其他流動負債     金額
        科目
84      暫收款           13,300,000
85      暫收款           13,250,000
86      暫收款           7,005,666
87      股東往來         12,246,666
